【裁判字號】    98,上,1
【裁判日期】    981124
【裁判案由】    請求給付租金
【裁判全文】
福建高等法院金門分院民事判決             98年度上字第1號
上  訴  人  甲○○
訴訟代理人  林宏信律師
被 上訴 人  巳○○
            午○○兼許秀婉之.
            辰○○兼許秀婉之.
            未○○兼許秀婉之.
            壬○○兼許秀婉之.
            癸○○兼許秀婉之.
            卯○○兼許秀婉之.
            丑○○兼許秀婉之.
            子○○兼許秀婉之.
            寅○○
            乙○○
            己○○
            丙○○
            丁○○
            戊○○
            辛○○
            庚○○
共      同
訴訟代理人  沈炎平律師
上列當事人間請求給付租金事件，上訴人對於中華民國97年11月
28日福建金門地方法院97年度訴字第22號第一審判決提起上訴，
本院於98年11月10日言詞辯論終結，判決如下：
    主  文
上訴駁回。
第二審訴訟費用由上訴人負擔。
    事實及理由
一、被上訴人許秀婉於民國97年12月12日本院訴訟程序進行中死
    亡，其法定繼承人為被上訴人午○○、辰○○、未○○、壬
    ○○、癸○○、卯○○、丑○○、子○○，有繼承系統表、
    戶籍謄本附卷可稽（見本院卷第78至87頁），茲經其具狀聲
    明承受訴訟（見本院卷第76、77頁），核無不合，應予准許
    。
二、本件被上訴人主張：黃錫民、黃乃耀、鄭水木、被上訴人辛
    ○○、庚○○、寅○○與上訴人於82年7月9日訂立租地建屋
    契約，由上訴人承租金門縣金城鎮金水村水頭字第250、251
    、252、253、256、257、260、266、267 地號土地（下稱系
    爭土地）興建旅館、餐廳使用，約定租期為15年，自83年 1
    月20日起至98年1 月19日止，租金給付以每3年為1期，共分
    為5 期，而系爭土地所有權人分得之租金依各該土地面積大
    小、土地應有部分之多寡而有不同，且上訴人前12年即前 4
    期之租金均已給付，詎上訴人就第13至15年即第5 期租金，
    僅給付3分之1即第13年之租金，就第14至15年之租金尚未給
    付。其中原出租人鄭水木、黃乃耀分別在85年12月29日、84
    年1 月14日死亡，鄭水木之繼承人為被上訴人許秀婉（亦於
    97年12月12日死亡）、午○○、辰○○、未○○、壬○○、
    癸○○、卯○○、丑○○、子○○；黃乃耀之繼承人為被上
    訴人乙○○、丙○○、丁○○、戊○○、己○○；另訴外人
    黃錫民業將其本件尚未收取之租金債權讓與被上訴人庚○○
    ，爰依租賃契約關係請求第14至15年之租金，及自96年1 月
    20日起計算之遲延利息。聲明求為判決：（一）上訴人應給
    付被上訴人巳○○新台幣（下同）460,968元，應給付被上
    訴人許秀婉、午○○、辰○○、未○○、壬○○、癸○○、
    卯○○、丑○○、子○○473,184元，應給付被上訴人寅○
    ○313,912元，應給付被上訴人乙○○、丙○○、丁○○、
    戊○○、己○○409,850元，應給付被上訴人辛○○268,028
    元，應給付被上訴人庚○○536,056元，並均自96年1月20日
    起至清償日止按年息百分之6 計算之利息。（二）願供擔保
    請准宣告假執行。
三、被上訴人則以：系爭土地出租人因繼承或讓與而有所變動，
    致上訴人不知應向何人給付，此部分遲延責任不可歸責上訴
    人，無由請求上訴人給付遲延利息。又兩造曾達成減少租金
    之協議，每年租金減為909,100元，而非1,330,999元。另本
    件有土地法第97條規定之適用，上訴人每年應付租金額以系
    爭土地申報地價年息百分之10為限等語，資為抗辯。
四、原審為上訴人一部有理由，一部無理由之判決，判決上訴人
    應給付被上訴人巳○○460,968元，應給付被上訴人許秀婉
    、午○○、辰○○、未○○、壬○○、癸○○、卯○○、丑
    ○○、子○○473,184元，應給付被上訴人寅○○313,912元
    ，應給付被上訴人乙○○、丙○○、丁○○、戊○○、己○
    ○409,850元，應給付被上訴人辛○○268,028元，應給付被
    上訴人庚○○536,056元，並均自96年1月20日起至清償日止
    按年息百分之5 計算之利息，並駁回被上訴人其餘請求（即
    利率超過年息百分之5 部分，惟原判決主文漏未諭知），上
    訴人不服，提起上訴，上訴聲明：（一）原判決不利上訴人
    部分廢棄。（二）上開廢棄部分，被上訴人在第一審之訴及
    假執行之聲請駁回。被上訴人答辯聲明：上訴駁回。
五、兩造不爭執事項：（見本院卷第68、69頁）
（一）上訴人確與鄭水木、辛○○、庚○○、黃錫民、黃乃耀、
      寅○○6 人就系爭土地簽署租地建屋契約書（見原審卷第
      10至17頁）。
（二）上訴人尚未給付租地建屋契約書所約定第14至15年之租金
      。
六、本件經依民事訴訟法第463條準用同法第270條之1第1項第 3
    款規定，整理並協議簡化爭點如下：（見本院卷第69頁）
（一）上訴人應否給付自第14年租期開始即96年1 月20日起算之
      遲延利息？
（二）租地建屋契約書所約定第14至15年之租金金額為何？
（三）本件有無土地法第97條之適用？
七、上訴人應否給付自第14年租期開始即96年1 月20日起算之遲
    延利息？
    按給付有確定期限者，債務人自期限屆滿時起，負遲延責任
    ，民法第229條第1項定有明文。上訴人雖以系爭土地出租人
    因繼承或讓與而有所變動，致上訴人不知應向何人給付，此
    部分遲延責任不可歸責上訴人等語置辯。惟兩造租地建屋契
    約第5條約定：「乙方（即上訴人）應自簽約日起第6個月內
    支付第1 期租金款，爾後租金之支付應於第4年、第7年、第
    10年、第13年之1月20日各支付3年份租金，採一次付清方式
    ，收款後應付據。甲方租金之分配，若因繼承等因素而產生
    爭執，概與乙方無涉」（見原審卷第12頁）。第8 條約定：
    「甲方推派委任鄭水木、辛○○、丙○○為全權代理人，有
    代理處理本約及收受文件、租金之權利」（見原審卷第12頁
    ）。則上訴人就本件第14至15年之租金，本應連同第13年之
    租金一併於第13年即95年1 月20日給付，上訴人既自認未給
    付第14至15年之租金，於期限屆滿翌日即95年1 月21日起應
    負遲延責任，是被上訴人請求自96年1 月20日起算遲延利息
    ，並無不合。且依上開約定，被上訴人給付租金亦無須考慮
    出租人有無發生繼承或讓與情事，並向全權代理人給付即可
    ，況被上訴人辛○○即為全權代理人，上訴人此部分所辯，
    尚無可採。
八、租地建屋契約書所約定第14至15年之租金金額為何？
    上訴人固辯稱兩造曾達成減少租金之協議，每年租金減為
    909,100元，而非1,330,999元等語。然為被上訴人所否認，
    而依上訴人所提支票簽收單（見本院卷第58至61頁）僅能證
    明上訴人曾簽發各該金額之支票予被上訴人收受，無從證明
    兩造曾達成減少租金之協議，上訴人復未提出其他證據資料
    證明，則第14至15年之租金金額自仍依租地建屋契約書之約
    定，上訴人此部分所辯，亦無可採。
九、本件有無土地法第97條之適用？
（一）按土地法第97條第1 項限制房屋租金之規定，應僅限於城
      巿地方供住宅用之房屋，始有其適用，至非供居住之營業
      用房屋並不涵攝在內，此觀該條項立法本旨側重「防止房
      屋所有權人乘機哄抬租金，造成城巿居住問題」及同法第
      三編第三章「房屋及基地租用」第94條至第96條均就「城
      巿住宅用房屋」設其規範暨該條項蘊含摒除「城巿營業用
      房屋」在外之「隱藏性法律漏洞」有以「目的性限縮解釋
      」補充必要自明。是土地法第97條限制房屋租金之立法政
      策係基於居住乃人民生存之基本條件，為生存權之內涵，
      現代福利國家應滿足人民居住之需求，而立法當時之我國
      經濟環境，城巿房屋供不應求，為保護經濟上弱者之承租
      人，使其能取得適當之居住空間，以避免造成居住問題，
      則該條之規定，應僅限於城巿地方供住宅使用之房屋，始
      有其適用。至營業用房屋，承租人用以營業獲取利潤，並
      非供居住安身，即與人民安居之基本需求及生存權之保障
      無涉，自無立法介入加以限制之必要（最高法院93年台上
      字第1718號、92年台簡上字第20號判決意旨參照）。則租
      用基地建築房屋係非供居住之營業使用，本於相同規範意
      旨，自無準用土地法第97條之餘地。
（二）本件上訴人承租系爭土地係供興建旅館、餐廳使用，有租
      地建屋契約在卷足憑（見原審卷第11頁），自屬營業用途
      ，揆諸上開說明，本件租金自不受土地法第97條規定之限
      制，上訴人此部分所辯，即有未合。
十、綜上所述，被上訴人依租賃契約關係請求上訴人給付第14至
    15年之租金，及自96年1 月20日起至清償日止，按年息百分
    之5 計算之利息，為有理由，應予准許，逾此部分之請求（
    即就利率超過年息百分之5 部分），為無理由，不應准許，
    該部分假執行之聲請亦失所附麗，應併予駁回。原審就上開
    應准許部分為上訴人敗訴之判決，並為准、免假執行之宣告
    ，即無不合。上訴意旨就此部分指摘原判決不當，求予廢棄
    改判，為無理由，應予駁回。
十一、本件事證已臻明確，兩造其餘攻擊、防禦方法及未經援用
      之證據，經本院審酌後認對判決結果不生影響，爰不一一
      論列，附此敘明。
十二、據上論結，本件上訴為無理由，依民事訴訟法第449條第1
      項、第78條，判決如主文。
中    華    民    國    98    年    11    月    24    日
                  民事庭審判長法  官  沈宜生
                              法  官  陳坤地
                              法  官  陳容正
以上正本證明與原本無異。
如不服本判決，應於收受送達後20日內向本院提出上訴書狀，其
未表明上訴理由者，應於提出上訴後20日內向本院補提理由書狀
（均須按他造當事人之人數附繕本）。上訴時應提出委任律師或
具有律師資格之人之委任狀；委任有律師資格者，另應附具律師
資格證書及釋明委任人與受任人有民事訴訟法第466條之1第1 項
但書或第2項（詳附註）所定關係之釋明文書影本。
                              書記官  李麗鳳
中    華    民    國    98    年    11    月    24    日
附註：民事訴訟法第466條之1（第1項、第2項）
對於第二審判決上訴，上訴人應委任律師為訴訟代理人。但上訴
人或其他法定代理人具有律師資格者，不在此限。
上訴人之配偶、三親等內之血親、二親等內之姻親，或上訴人為
法人、中央或地方機關時，其所屬專任人員具有律師資格並經法
院認為適當者，亦得為第三審訴訟代理人。

司法院資訊處製作；財團法人民間司法改革基金會備份。
